【裁判字號】    98,上易,453
【裁判日期】    981231
【裁判案由】    清償債務
【裁判全文】
臺灣高等法院臺中分院民事判決         98年度上易字第453號
上  訴  人  乙○○
上  訴  人  丙○○
被 上 訴人  甲○○
上列當事人間請求清償債務事件，上訴人對於中華民國98年10月
13日臺灣臺中地方法院97年度訴字第2958號第一審判決提起上訴
，本院於98年12月22日言詞辯論終結，判決如下：
    主  文
上訴駁回。
第二審訴訟費用由上訴人連帶負擔。
    事實及理由
一、被上訴人方面
(一)、本件被上訴人原審起訴主張：上訴人乙○○於民國（下同）
    93年10月8日以上訴人丙○○為連帶保證人，向伊借款185萬
    元，約定以年息20%計付違約金，並設定抵押權200萬元為擔
    保；此項債務經原法院97年度執八字第14045號強制執行事
    件執行終結，實施分配完畢，惟伊尚有債權餘額822,498元
    未受清償。為此，爰依消費借貸契約及連帶保證契約等法律
    關係，提起本訴，並聲明求為判命上訴人應連帶給付伊新台
    幣（下同）822,498元，並自遞狀之翌日起（即97年11月21
    日）至清償日止，按年息百分之20計付違約金之判決。並陳
    明願供擔保以宣告假執行。
(二)、於本院補充陳述：伊是當時要交付借款金額時，現場請上訴
    人等閱覽並簽名之後，伊當場給付現金；錢交給上訴人兩位
    一起收受的。又伊與上訴人丙○○認識十幾年了，上訴人丙
    ○○從事直銷業，上訴人丙○○說上訴人乙○○有意要投資
    ，還叫伊太太做其的下線，只要從其這個上線推廣事業，如
    果上訴人乙○○願意加入，伊老婆就有獎金；並叫伊不要收
    利息，上訴人乙○○才願意投資，伊才沒有收他利息，所以
    當時他願意把房子作設定抵押向伊借錢，伊確實有借他185
    萬元。又上訴人所借185萬元中的35萬元，是由上訴人乙○
    ○指示，由上訴人丙○○寫帳號、戶名、解付銀行，經由伊
    匯款至周秀明帳戶內；該35萬元並非典當的等語。
二、上訴人方面
(一)、上訴人2人則以：被上訴人係經營當舖為業之人，93年間上
    訴人丙○○向銀行貸款買受臺中市○○區○○路2段365號6
    樓之房屋，並借名登記予上訴人乙○○之名下，時值上訴人
    丙○○因刑案通緝準備逃亡大陸，經被上訴人佯稱：「倘上
    訴人丙○○逃亡多時未歸，到時借名登記之房屋恐遭乙○○
    變賣，或為第三人強制執行，則上訴人丙○○按月繳納銀行
    之貸款，亦將遭受損害，伊人在台灣可幫上訴人丙○○看管
    房屋，可先設定最高限額抵押予被上訴人以求保障，到時上
    訴人丙○○返台後，隨時都可以要求塗銷」等語，上訴人丙
    ○○即按被上訴人之意會同上訴人乙○○，由上訴人丙○○
    擔任連帶保證人，開立空白借款契約、收據、本票等文件交
    被上訴人收執，並由被上訴人辦理抵押權設定。詎被上訴人
    與其配偶謝幸珠竟利用上訴人乙○○因積欠銀行信用卡款，
    遭法院強制執行前開房屋時，共同於前揭空白文件填載金額
    後，據以向法院聲請參與分配。是系爭借據內除姓名、住址
    外，其餘所載均非上訴人等所簽立，金額係被上訴人事後自
    行填寫，系爭借據是偽造的，上訴人乙○○沒有拿到過這筆
    錢，上訴人等並未向被上訴人借款。況上訴人乙○○與被上
    訴人本不相識，而被上訴人是以經營當鋪收取利息為業之人
    ，迄於93年間已賺取上訴人丙○○千萬元之利息，豈有可能
    出借185萬元、期間2年6個月，而分毫利息均不收取？等語
    ，資為抗辯，並聲明求為駁回被上訴人於原審之請求。並陳
    明如受不利判決，願供擔保以免為假執行。
(二)、於本院補充抗辯：
  1.上訴人2人均辯稱：本件上訴人丙○○非前案之當事人，是
    否亦為前案既判力效力所及之人，非無研求之必要。且就被
    上訴人有無於借據書寫當日交付借款，業經刑事警察局鑑定
    ，證明被上訴人與前案證人即被上訴人之配偶謝幸珠所言不
    實，則此屬前案事實審言詞辯論終結後所生之事由，並不受
    既判力之拘束。
  2.又上訴人乙○○並補陳稱：伊沒有跟被上訴人借這筆錢，也
    沒有拿到這筆錢，被上訴人根本沒交錢給伊，伊沒有拿到這
    筆錢。且被上訴人前後所述不一，一下說交給伊，一下說交
    給上訴人兩人。且否認有指示被上訴人將借款185萬元中之3
    5萬匯至訴外人周秀明之郵局帳戶內，伊完全不認識被上訴
    人云云。
  3.另上訴人丙○○則並補陳稱：當時被上訴人跟伊說房子以上
    訴人乙○○的名義不保險，叫伊辦理抵押設定，伊就約上訴
    人乙○○到代書那裡。被上訴人與上訴人乙○○完全不認識
    ，而且上訴人乙○○也沒有向被上訴人借錢。伊與被上訴人
    是十幾年的朋友。到了代書那邊，被上訴人將空白的收據與
    抵押權設定契約書夾在代書辦理設定的制式書類裡面叫上訴
    人等簽名，伊不疑有它才會簽名。況被上訴人是開設典當業
    的，伊之前有向被上訴人借錢都是5分利以上，此筆借款被
    上訴人3年多沒有收利息，這有違常情。又被上訴人與他太
    太關於錢的交付前後所述不一。伊與被上訴人十幾年的朋友
    ，很了解他店裡的情形，他太太從來不參與店裡的事情，也
    不可能參與交錢的事情。另否認被上訴人所為上訴人等指示
    其將35萬元匯至訴外人周秀明之郵局帳戶內之主張，因為伊
    長期跟被上訴人典當東西，該筆款項是伊一早拿東西去被上
    訴人那邊典當借了35萬元，被上訴人叫伊填好這些單子匯過
    去的，與本件無關云云。
三、原審經審酌兩造提出之攻擊防禦方法後，認被上訴人依消費
    借貸契約及連帶保證之法律關係，請求上訴人連帶給付822,
    498元，並自97年11月21日起至清償日止，按年息百分之20
    計付之違約金，為有理由，因而判令如原審判決主文第1項
    所示。並就被上訴人勝訴部分，分別為附條件之假執行及免
    為假執行之宣告。上訴人對於原審上開判決結果聲明不服，
    提起上訴，求為：(一)原判決廢棄。(二)上廢棄部分，駁回被上
    訴人第一審之訴。(三)訴訟費用由被上訴人負擔。被上訴人則
    答辯聲明：(一)上訴駁回。(二)訴訟費用由上訴人負擔。
四、經原審整理兩造不爭執之事實如下（見原審卷第35頁）：
(一)、系爭借據僅借款人欄之簽名及地址、連帶保證人欄之簽名及
    地址分別由上訴人乙○○、丙○○所簽立。
(二)、上訴人乙○○曾在97年間，於原法院對被上訴人甲○○提起
    確認債權不存在之訴，經原法院判決上訴人乙○○勝訴後，
    被上訴人上訴，本院以97年度上字第146號廢棄原法院之判
    決，改判駁回上訴人乙○○在第一審之訴，嗣上訴人乙○○
    上訴，最高法院97台上字第1830號以裁定駁回上訴人乙○○
    上訴而判決確定在案。
(三)、上訴人乙○○於93年10月7日以坐落台中市○○區○○路2段
    365號6樓之房屋設定最高限額2,000,000元抵押權予被上訴
    人甲○○。嗣該建物經原法院97年執字第14045號強制執行
    並實施分配終結，被上訴人尚有822,498元未受分配。
五、得心證之理由：
(一)、上訴人乙○○、丙○○對於曾於右開時、地在借據上之借款
    人及連帶保證人一欄分別簽發一事已自認在卷，雖渠等一致
    否認有收到借款云云，然上訴人乙○○就同一債務，曾於97
    年間，對被上訴人提起確認之訴請求確認本件即臺中市中興
    地政事務所以第2440號收件，於93年10月7日登記，本金最
    高限額2,000,000元之抵押權所擔保之債權（即本件被上訴
    人所主張之債權）不存在，並請求被上訴人應將抵押權登記
    予以塗銷之訴，經本院97年度上字第146號、最高法院97台
    上字第1830號歷審裁判以：乙○○主張被上訴人並未交付系
    爭借款並訴請確認上開抵押權所擔保之債權不存在並塗銷抵
    押權登記顯不足採，據以駁回其請求及上訴確定，依前案判
    決既判力之內容，已判決認定被上訴人之系爭債權確屬存在
    ，再確定之終局判決就經裁判之訴訟標的，有既判力，民事
    訴訟法第400條第1項定有明文。本件上訴人乙○○於前案所
    確認之標的與本件被上訴人請求上訴人清償之債務，係屬同
    一筆債權債務，當事人又相同僅原被告之角色異位，且前者
    係消極確認之訴而本案為積極給付之訴（按給付之訴含有確
    認之訴性質），故無論上訴人乙○○或被上訴人均應受其確
    定判決既判力之拘束，上訴人乙○○又無法舉證證明其有何
    推翻原確定判決之新事證，自不容更為相反之主張，上訴人
    乙○○主張未受借款金額之給付、被上訴人與上訴人間無消
    費借貸關係存在云云，即非可採。
(二)、又查，私文書經本人或其代理人簽名、蓋章或按指印或有法
    院或公證人之認證者，推定為真正，民事訴訟法第358條第1
    項定有明文。又文書之證據力，有形式上證據力與實質上證
    據力之分。前者係指真正之文書即文書係由名義人作成而言
    ；後者則為文書所記載之內容，有證明應證事實之價值，足
    供法院作為判斷之依據而言。必有形式上證據力之文書，始
    有證據價值可言。文書之實質上證據力，固由法院根據經驗
    法則，依自由心證判斷之。但形式上證據力，則因其為私文
    書或公文書而分別依民事訴訟法第357條、第358條或第355
    條規定決之。再按通常情形，借貸之當事人應先就借貸之金
    額、利息等必要之點，互相表示意思一致，始書立借據並交
    付借款，其未先談妥借貸金額即書立金額欄空白之借據，乃
    例外之事實，當事人就此有利於己之例外事實，依民事訴訟
    法第277條之規定，應負舉證之責。經查，上訴人丙○○已
    自認系爭1,850,000元借款借據、抵押借款收據，及350,000
    元收據等私文書，其中有關「丙○○」之簽名均為其本人所
    親簽無誤，則前開3件私文書形式上應推定為真正。雖上訴
    人丙○○抗辯稱：伊簽名時，除印刷體文字外，其餘部分均
    空白（含金額欄為空白）云云，然為被上訴人所否認，上訴
    人丙○○就此部分有利之事實自應負舉證之責。雖上訴人丙
    ○○一再否認有其有收到借款，但前開借據、抵押借款收據
    及收據上借款人之簽名、身分證及住址欄，為上訴人丙○○
    所親寫，其餘除制式印刷之文字外，其手寫內容固係由被上
    訴人之妻謝幸珠所填寫，並於填載內容後再交由借款人及上
    訴人丙○○簽名，但借款確係於簽名當天即交錢給上訴人，
    且依上訴人丙○○指示將其中35萬元匯給丙○○媳婦周秀明
    ，上訴人乙○○亦同意匯款等情，已據證人謝幸珠於該院到
    庭證述屬實，並提出35萬元之收據為佐（見本院前該第146
    號卷54頁及本院卷第92頁），倘被上訴人確無交付款項，丙
    ○○又何須指示匯款予周秀明？況無論借據或收據及抵押設
    定，客觀上均足為債權債務之佐參及證明，其重要性不言可
    諭，稽之系爭借據記明有收到借款金額：（見原法院97年度
    訴字第20號卷第9頁），另抵押借款收據印刷體文字亦載明
    ：「抵押借款收據，茲本人○○○所有……向先生（女士）
    借到新台幣○○○元整，確實收訖無誤」等語（見原法院97
    年度訴字第20號卷第24頁）；另收據上亦載有「收據，本人
    ○○○向○○○先生（女士）借款新台幣○○○元整，業已
    全數現金收訖無誤」等詞（見原法院97年度訴字第20號卷第
    70頁），核其文義均已明確表彰有收到系爭借款之趣旨，上
    訴人丙○○又自承：伊教育程度係大學畢業，且向被上訴人
    借貸已有三年之久（本院卷第19頁反面），另上訴人乙○○
    亦自承係專科畢業，且從事房屋仲介為業（本院卷第20頁）
    ，衡情渠等既均受有相當之教育並富有社會經驗，倘渠等確
    未收到借款，又何有可能在空白借據、收據簽名，甚至提供
    不動產為被上訴人200萬元最高限額抵押權之可能？上訴人
    所言核與常情及經驗法則不符，應無可採，被上訴人主張其
    已交付借款一節應屬可採。
(三)、再上訴人聲請將借據、抵押收據、收據等件送內政部警政署
    刑事警察局鑑定，經以光譜比對及儀器放大檢視之結果，認
    ：「一、經檢視屬鑑資料後，發現下列現象：（一）附件
    之借據原本，其借款人、住址、連帶保證人、住址等欄上書
    寫文字之螢光反應與借據上其餘書寫文件不同（詳如鑑定說
    明一所示）。（二）附件之抵押借款收據原本，其借款人
    、住址等欄上書寫文字之油墨螢光反應與借據上其餘書寫文
    字不同（詳如鑑定說明二所示）。（三）附件之收據原本
    ，其借款簽收人、身分證字號、住址等欄上書寫文字之油墨
    螢光反應與借據上其餘書寫文字不同（詳如鑑定說明三所示
    ）。二、關於囑鑑資料上借款人、住址、連帶保證人、借款
    簽收人、身分證字號等欄上之文字與其他同一文件文字是否
    同時書寫及區辨兩者書寫時間之差異一節，因本局無是項鑑
    驗條件，故無法鑑定」（原審卷第59頁），故前開鑑定僅能
    證明同一份借據、抵押借款收據及收據原本由二人之筆跡，
    無法據以否認兩造借貸及連帶保證關係是否不存在，亦無法
    證明謝幸珠所證與事實不符，自無法據為有利於上訴人之認
    定。至上訴人丙○○另提出之高雄銀行對帳單，僅能證明其
    與被上訴人有資金往來而已，並不能因此否認被上訴人有借
    貸系爭款項之事實。況被上訴人於本案又一再否認就系爭債
    務有約定及向上訴人收取利息，上訴人亦未舉證證明就系爭
    債務有無利息之約定及支付，至上訴人就其餘之借款是否涉
    有重利罪係屬另一問題，與本案無涉。
六、綜上，上訴人既無法舉證證明本件借據、抵押借款收據等之
    記載內容為不實，被上訴人之妻又已依丙○○指示匯款，應
    認被上訴人已有交付款項，上訴人又無舉證證明有何債權消
    滅或清償之情，被上訴人因此依消費借貸契約及連帶保證之
    法律關係，請求上訴人連帶給付尚欠之82萬2498 元及自起
    訴狀繕本送達翌日即97年11月21日起至清償日止按年息百分
    之20計算之違約金，為有理由，應予准許。原審因之判准被
    上訴人之請求並依兩造之聲明分別諭知假執行及免為假執行
    之相當擔保金額，經核均與規定相符，上訴意旨仍執前詞求
    予將原判決廢棄改判為無理由，應予駁回。
七、兩造其餘主張及所提證據與原審上開論斷無涉或無違，不予
    贅述。
據上論結、本件上訴為無理由，應依民事訴訟法第449條第1項、
第85條第2項、判決如主文。
中    華    民    國    98    年    12    月    31    日
                民事第二庭    審判長法  官  邱森樟
                                    法  官  翁芳靜
                                    法  官  謝說容
以上正本係照原本作成。
兩造不得上訴。
                                    書記官  胡美娟
中    華    民    國    99    年    1     月    4     日
                                                      Ｓ


司法院資訊處製作；財團法人民間司法改革基金會備份。
